【裁判字號】    97,交易,84
【裁判日期】    971031
【裁判案由】    過失傷害
【裁判全文】
臺灣士林地方法院刑事判決              97年度交易字第84號
公  訴  人  臺灣士林地方法院檢察署檢察官
被      告  丙○○
上列被告因過失傷害案件，經檢察官聲請以簡易判決處刑（96年
度偵字第10721號），本院士林簡易庭認不宜逕以簡易判決處刑
（97年度士交簡字第45號），簽移本院刑事庭改依通常程序審理
，本院判決如下：
    主  文
丙○○因過失傷害人，處拘役參拾伍日，如易科罰金，以新臺幣
壹仟元折算壹日。
    事  實
一、丙○○於民國96年6 月9 日晚上7 時12分許，駕駛車牌號碼
    4962-QD 號自用小客車，沿臺北市○○區○○路由南向北方
    向（士林往臺北市區方向）行駛，途經臺北市○○區○○路
    與酒泉街交岔路口欲右轉酒泉街行駛時，原應注意兩車併行
    之間隔，並隨時採取必要之安全措施，且汽車行駛至交岔路
    口右轉彎時，應距交岔路口30公尺前顯示方向燈，駛至路口
    後再行右轉，且應讓直行車先行，依當時情形，又無不能注
    意之情事，竟疏未注意，未在承德路與酒泉街交岔路口30公
    尺前顯示方向燈或手勢，仍在第3 、4 車道間行駛，迨駛至
    前開交岔路口時，即貿然進行右轉。適乙○○騎駛車號TZU-
    497 號輕型機車，緊隨丙○○駕駛之上開自用小客車右後方
    同向行駛，亦併駛至該路口。而丙○○開始右轉後，即在酒
    泉街行人穿越道前煞停車輛，惟仍已阻礙乙○○原行向去路
    ，乙○○因車速較快，復未與前車保持隨時可以煞停之距離
    ，疏未注意車前狀況，仍應變不及，不及自丙○○駕駛之上
    開自用小客車左方避讓，經緊急向右偏行閃避後，所騎駛之
    車號TZU-497 號輕型機車左側車身仍擦撞丙○○駕駛之上開
    自用小客車右前車頭保險桿，乙○○因而人車倒地，受有左
    側閉鎖性之肩脫臼、右側胸壁挫傷、不正咬合、腹壁挫傷與
    下巴開放性傷口等傷害。
二、案經丙○○自首暨乙○○訴由臺北市政府警察局大同分局報
    告臺灣士林地方法院檢察署檢察官聲請以簡易判決處刑，本
    院士林簡易庭認不宜逕以簡易判決處刑，簽移本院刑事庭改
    依通常程序審理。
    理  由
一、按被告以外之人於審判外之言詞或書面陳述，除法律有規定
    者外，不得作為證據，刑事訴訟法第159 條第1 項固定有明
    文。惟除顯有不可信之情況外，公務員職務上製作之紀錄文
    書及從事業務之人於業務上所須製作之證明文書，得為證據
    ，同法第159 條之4 第1 款、第2 款，亦定有明文。經查，
    卷附道路交通事故調查報告表暨所附現場圖、當事人登記聯
    單、補充資料表、肇事人自首情形紀錄表，以及財團法人馬
    偕紀念醫院臺北院區出具之乙種診斷證明書、品傑牙醫醫院
    、金牙醫診所之診斷證明書，雖均屬被告以外之人於審判外
    之書面陳述，惟查：(一)卷附道路交通事故調查報告表、道路
    交通事故現場圖、當事人登記聯單、補充資料表、肇事人自
    首情形紀錄表等文件，均係交通員警於事故發生後抵達現場
    ，依其職權就現場狀況為量測後紀錄、繪製，且製作完畢後
    須交由在場之事故當事人閱覽並在其上簽捺確認，此外，衡
    之製作過程、目的，均查無顯不可信之情況，自均得為證據
    。(二)卷附財團法人馬偕紀念醫院臺北院區出具之乙種診斷證
    明書，乃從事醫療業務之醫師，據其業務上過程所製作之病
    歷紀錄製作而成之證明文書；又依醫師法第17條規定，醫師
    如無法令規定之理由，不得拒絕診斷書之交付。且若出具與
    事實不符之診斷書，依同法第28條之規定，處10萬元以上50
    萬元以下罰鍰，得併處限制執業範圍、停業處分1 個月以上
    1 年以下或廢止其執業執照；情節重大者，並得廢止其醫師
    證書，是其真實性極高，依照前開說明，亦均得作為證據。
    至卷附事故現場照片數幀，均係機械錄取之影像，並非供述
    證據，自無傳聞證據法則之適用，惟並非公務員違法取得，
    亦具有證據能力，併此敘明。
二、訊據被告丙○○固坦承於前揭時、地駕駛車牌號碼4962-QD
    號自用小客車與告訴人乙○○騎駛之車牌號碼TUZ-497 號之
    輕型機車發生擦撞肇禍，致告訴人受有左側閉鎖性之肩脫臼
    、右側胸壁挫傷、不正咬合、腹壁挫傷等普通傷害等情，惟
    矢口否認其有何過失，辯稱：伊原本即在臺北市○○路南往
    北方向第4 車道上行駛，至承德路與酒泉街口時欲右轉，當
    時承德路的燈號為綠燈，待顯示右轉方向燈後，並已確認右
    後方並無來車後，始以時速每小時不到20公里的速度，緩步
    右轉酒泉街；嗣轉入酒泉街口時，因斑馬線上有行人通過，
    伊便靜止於該處待行人先行，未料告訴人乙○○卻沿同向同
    車道疾駛而來，自其已打斜靜止之自用小客車右方繞過其車
    頭，在閃避時不慎擦撞其汽車之右前車頭保險桿處，告訴人
    始因而跌倒受傷，伊並無過失可言云云。
三、經查：
  (一)被告於前揭時、地駕駛車牌號碼4962-QD號之自用小客車行
    經承德路與酒泉街口欲右轉時，與告訴人乙○○騎駛車牌號
    碼TUZ-497號之輕型機車相發生擦撞，致告訴人因此受有左
    側閉鎖性之肩脫臼、右側胸壁挫傷、不正咬合、腹壁挫傷等
    普通之傷害等情，除據證人即告訴人乙○○於審理中證述明
    確外，尚有道路交通事故現場圖、談話紀錄表馬偕各1 份及
    醫院乙種診斷證明書2 紙（臺灣士林地方法院檢察署96年度
    偵字第10721 號卷第18頁至第29頁【下稱：第10721 號偵卷
    】、本院97年度士交簡字第45號卷第26頁至第32頁）附卷可
    稽，堪認被告此部分之陳述與事實相符，可以採信。
  (二)被告固否認其有過失，並以前揭情詞置辯，則肇事前，被告
    駕駛之自用小客車與告訴人騎駛機車之位置以及動向，均須
    先予究明：
  (1)有關肇事前，被告駕駛之自用小客車與告訴人騎駛機車之位
    置，被告與告訴人所陳互有歧異。被告以承德路第4 車道為
    寬5 公尺道路，該路段設有寬2.3 公尺之收費停車格，所剩
    寬2.7 公尺之道路，推論該路段汽機車無法同時併排同行，
    以此指摘告訴人於案發當時騎駛機車根本無法併排同行；告
    訴人乙○○則陳稱：伊由承德路南往北方向之第4 車道騎駛
    ，至肇事處發現同向第3 車道有一輛自用小客車顯示方向燈
    要右轉，當時閃避不及，而與該自用小客車發生擦撞（臺北
    市政府警察局交通事故談話紀錄表，參見第10721 號偵卷第
    20頁）；又在本院審理時證稱：伊於事發當天駕駛車號TUZ-
    496 號輕型機車，騎駛在承德路第4 車道中間，而被告係行
    駛在第3 車道，當時兩車係併行，被告汽車車頭較伊多出半
    個車身（詳見本院97年10月28日審判筆錄第3 頁）。經查：
  肇事地點之酒泉街為雙向各單一車道，車道寬約5.2 公尺，
    一般由承德路最外側之第4 車道右轉酒泉街，汽車右後輪循
    行進之慣性必較貼近轉角處，若係由第3 車道右轉進入酒泉
    街，其右後輪距轉角處之距離應該較大（詳見本院97年度士
    簡字第45號第22頁）。被告雖堅稱其右轉彎前，確在承德路
    北往南第4 車道行駛云云，惟觀之肇事後被告駕駛之自用小
    客車靜止之位置，其右側車頭距離酒泉街有4.3 公尺，右後
    輪距離酒泉街之人行道平行處亦有1.9 公尺，顯見被告右彎
    弧度偏大，若係行駛第4 車道貼近酒泉街轉彎，被告所駕駛
    之自用小客車右後車輪應該貼近該轉角處，且車頭應該可以
    回正，其自用小客車車頭當不致於超越酒泉街中線而偏向酒
    泉街之對向車道，此觀卷附之現場圖、現場照片，當甚明確
    （參見第10721 號偵卷第18頁、第41頁）。被告雖又稱伊係
    女性駕駛，轉動方向盤之力道無法如男性駕駛，不能在短時
    間內即將車頭回正貼近酒泉街人行道云云，惟果若如此，其
    轉彎弧度當亦應僅略為偏離，而不致有車頭嚴重偏離至對向
    車道之情事。綜上，堪認被告駕駛之自用小客車於右轉酒泉
    街前，並非完全行駛於承德路北往南方向之第4 車道上，而
    係已佔用第3 車道之一部分，較為可採。
  至卷附道路交通事故現場圖雖註記被告駕駛之自用小客車（
    圖上標示之A 車）係完全行駛於第4 車道，並均據被告與告
    訴人確認。查該現場圖之製作雖於程序、功能上並無明顯違
    失，認具證據能力，然既係依據被告與告訴人之陳述內容而
    製作，其內容之可信性確有可能受當事人陳述時之具體情狀
    而受影響。本件告訴人已就當時情形結證稱：當時因警察要
    伊簽名，伊人不舒服即直接在筆錄上簽名蓋手印（參見本院
    97年10月28 日 審判筆錄第6 頁、第12頁）等語，且細繹該
    現場圖所示撞擊點（被告駕駛之自用小客車右側車身）又與
    事實不符，則自不得以該現場圖資為認定上開待證事實之主
    要依據。
  (2)再告訴人雖證稱伊機車在被告駕駛之自用小客車右後方併行
    ，被告汽車車頭較伊多出半個車身云云（詳見本院97年10月
    28日審判筆錄第3 頁），惟本院基於下述理由，認所證並非
    實情。告訴人騎駛機車之位置，應在被告自用小客車右後方
    ，而非併行：
  證人甲○○到庭結證稱：案發當時伊面北站在承德路與酒泉
    街交岔之轉角處，看見一台自用小客車停在斑馬線前，要禮
    讓行人通過，後來又看見一部機車右轉，好像要繞過汽車繼
    續直行，不料與該汽車車頭擦撞，當場該機車駕駛人、車倒
    地（詳見本院97年8 月25日審判筆錄第3 頁至第5 頁），本
    院審酌證人甲○○與被告及告訴人夙不相識，當無偏頗偽證
    或故為迴護被告之動機；況其又在偽證重典之心理壓力下結
    證明確，所證且與先前警詢、偵查時證述內容相互核符（96
    年8 月16日警詢筆錄，參見第10721 號偵卷第15頁；96年10
    月9 日偵訊筆錄，參見第10721 號偵卷第49頁、第50頁），
    所證堪予採信。則依證人甲○○所證，「被告駕駛之自用小
    客車煞停」與「被告駕駛之自用小客車與告訴人騎駛之機車
    撞擊」兩事件之間，應非同時發生，而係緊接著先後發生，
    至堪認定。
  至證人即告訴人雖證稱：被告距離路口2 、3 公尺時始顯示
    方向燈，印象中被告的速度沒有改變，是撞到伊之後始煞停
    云云。然就兩車之車損情形觀之，若被告汽車撞擊當時仍維
    持高速行進，告訴人機車左側腳踏板部分遭撞擊後，其機車
    依力學原理，應向右傾倒，並往酒泉街方向滑行。惟告訴人
    機車卻在撞擊後，車頭反轉之情形下，繼續沿原北往南之行
    向滑行，堪認告訴人騎駛之機車與被告駕駛之自用小客車相
    較，速度顯然較快。此外，參核現場照片所示兩車之車損情
    形（參見第10721 號偵卷第42、43頁），被告駕駛之自用小
    客車僅有點狀之保險桿擦痕，受損輕微；告訴人騎駛機車受
    損卻較為嚴重，益徵被告駕駛之自用小客車速度當較告訴人
    騎駛機車之速度為慢，甚且於撞擊前已經在酒泉街斑馬線前
    煞停。綜上以觀，告訴人騎駛之機車速度較快，被告駕駛之
    自用小客車速度較慢，被告卻又早於告訴人先至承德路與酒
    泉街交岔路口，堪認告訴人於肇事前之位置，並非略後半個
    車身與被告駕駛之自用小客車併行，應在被告駕駛自用小客
    車之右後方較為可採。惟告訴人雖在被告右後方，惟其距離
    仍甚為接近，否則，告訴人當不致於情急之下，未及自被告
    車後向左偏移閃避，反而選擇較難避讓之被告右側進行避難
    。
  (三)按右轉彎時，應距交岔路口30公尺前顯示方向燈或手勢，換
    入外側車道、右轉車道或慢車道，駛至路口後再行右轉，且
    轉彎車應讓直行車先行，道路交通安全規則第102 條第1項
    第4 款、第7 款定有明文，有關承德路右轉酒泉街車輛，右
    轉前應行駛承德路最外側之第4 車道，亦據該路段之承德路
    路面標誌標示明確（詳見第10721 號偵卷第40頁照片）。審
    酌該規範之保護目的，無非係藉由課予右轉彎車之汽車駕駛
    人作為義務，使右轉彎車後方之直行車輛不致誤判右轉彎車
    之行向，以致肇生事故。被告為自用小客車之駕駛人，理應
    注意及此，參酌當時係傍晚，天候晴、有照明、路面乾燥路
    面無缺陷、道路亦無障礙物且視距良好，顯無不能注意之情
    事，被告卻疏未注意，未於交岔路口30公尺前顯示方向燈，
    遲至已過承德路南往北方向停止線後（距交岔路口未滿19.3
    公尺），始顯示右轉彎方向燈（參見本院97年10月28日審判
    筆錄第5 頁），復未依規定完全變換至外側車道行駛，貿然
    右轉酒泉街，終致在後騎駛之告訴人誤判其行向，為肇事故
    發生之主要原因，自難辭過失之責。
  (四)末查，被告所受之左側閉鎖性之肩脫臼、右側胸壁挫傷、不
    正咬合、腹壁挫傷、下巴開放性傷口等普通傷害，有馬偕紀
    念醫院臺北院區分別於96年6 月11日、96年6 月14日出具之
    乙種診斷證明書各1 紙在卷可參（分別參見本院97年度士交
    簡字第45號卷第26頁、第27頁），足證告訴人上開傷害情形
    係因該次車禍所致，被告之過失行為與告訴人所受上開傷害
    間有相當因果關係，當甚明確。被告雖質疑案發當時，告訴
    人口腔部分並無明顯傷勢，惟被告上開「不正咬合」、「下
    巴開放性傷口」等臉部裂傷所致傷害，確在本件事故後至馬
    偕醫院急診時，即經診斷明確，依卷附上開2 紙馬偕醫院乙
    種診斷證明書均已併同載明上揭傷勢，至堪認定。
  (五)又按汽車在同一車道行駛時，除擬超越前車外，後車與前車
    之間應保持隨時可以煞停之距離；汽車行駛時，駕駛人應注
    意車前狀況及兩車併行之間隔，並隨時採取必要之安全措施
    ，道路交通安全規則第94條第1 項、第3 項分別定有明文。
    被告雖偏第3 車道行駛，惟仍已佔用部分第4 車道路面，告
    訴人亦在第4 車道行駛，卻疏未注意車前狀況，保持隨時可
    以煞停之距離，是被告另指告訴人車速過快，就事故之發生
    亦有過失等語，確非無據，臺北市車輛行車事故鑑定委員會
    鑑定意見書亦以「乙○○涉嫌未注意車前狀況為本次事故之
    肇事次因」，認告訴人與有過失，亦同此認定，惟告訴人雖
    與有過失，仍不能解免被告過失責任，附此敘明。
  (六)綜上所述，參互各情，本件事證明確，被告丙○○犯行堪以
    認定，應依法論科。
四、核被告丙○○所為，係犯刑法第284 條第1 項前段之過失傷
    害罪。被告於肇事後，停留肇事現場，在未被有偵查犯罪職
    權之公務員發覺前，主動向前往處理車禍之臺北市政府警察
    局大同分局交通分隊員警嚴家超自首犯罪，接受裁判，有臺
    北市○○道路交通事故肇事人自首情形紀錄表1 紙附卷可參
    ，爰依刑法第62條前段減輕其刑。爰審酌被告過失之情節，
    其所為致告訴人受傷之程度，以及犯後尚未與告訴人達成民
    事和解，惟考量告訴人亦與有過失，並被告犯後雖否認過失
    責任，惟所為辯解均屬憲法保障訴訟權之適切行使，暨其前
    無犯罪科刑之前科紀錄，素行尚可，有臺灣高等法院被告前
    案紀錄表1 紙可稽，及其智識程度等一切情狀，處如主文所
    示之刑，並諭知易科罰金之折算標準，以資懲儆。
據上論斷，應依刑事訴訟法第299 條第1 項前段、第284 條之1
，刑法第284 條第1 項前段、第62條前段、第41條第1 項，刑法
施行法第1 條之1 ，判決如主文。
本案經檢察官鄭富城到庭執行職務。
中    華    民    國    97    年    10    月    31    日
                  刑事第五庭法  官  許辰舟
以上正本證明與原本無異。
如不服本判決應於判決送達後10日內向本院提出上訴狀。
                            書記官  李典育
中    華    民    國    97    年    10    月    31    日
附錄論罪科刑法條：
刑法第284條第1項前段（過失傷害）
因過失傷害人者，處 6 月以下有期徒刑、拘役或 5 百元以下罰
金。


司法院資訊處製作；財團法人民間司法改革基金會備份。
